【裁判字號】    98,上訴,103
【裁判日期】    980326
【裁判案由】    違反毒品危害防制條例
【裁判全文】
臺灣高等法院臺中分院刑事判決         98年度上訴字第103號
上  訴  人
即  被  告  甲○○
                    （
選任辯護人  楊振芳律師
上列上訴人因違反毒品危害防制條例案件，不服臺灣彰化地方法
院97年度訴字第2275號中華民國97年12月16日第一審判決（起訴
案號：臺灣彰化地方法院檢察署97年度偵字第6687號），提起上
訴，本院判決如下：
    主    文
原判決關於販賣第一級毒品、販賣第二級毒品部分及定應執行刑
部分均撤銷。
甲○○被訴販賣第一級毒品、販賣第二級毒品部分，均無罪。
其他上訴駁回（即附表所示之轉讓禁藥部分），應執行有期徒刑
壹年。
    犯罪事實
一、甲○○（綽號老闆娘）因己身有施用毒品之習慣，明知甲基
    安非他命業經毒品危害防制條例列為第二級毒品管制，另經
    行政院衛生署明令公告列為禁藥管理，不得轉讓、持有，竟
    基於無償轉讓禁藥甲基安非他命之犯意，於附表所示之時間
    、地點，無償轉讓禁藥甲基安非他命予其女兒之男友戊○○
    各1次（各次轉讓數量均僅供施用1次之份量，淨重未達10公
    克），合計為2次。嗣經彰化縣警察局彰化分局報請臺灣彰
    化地方法院檢察署檢察官就甲○○所使用之0000000000門號
    進行監控後，於97年7月17日上午8時，持臺灣彰化地方法院
    核發之搜索票，至甲○○位於彰化縣彰化市○○路○段422巷
    24之4號住處搜索，當場查扣其所有而內裝門號0000000000
    SIM卡之摩托羅拉廠牌行動電話1支，及其所有而供其己身施
    用之甲基安非他命11包（上開二物品均與本案無涉）。
二、案經彰化縣警察局彰化分局報請臺灣彰化地方法院檢察署檢
    察官偵查起訴。
    理    由
壹、證據能力之說明：
（一）按刑事被告之詰問權，係指訴訟上被告有在審判庭盤詰證
      人之權利；偵查中檢察官訊問證人，旨在蒐集被告犯罪證
      據，以確認被告嫌疑之有無及內容，與審判中透過當事人
      之攻防，經由詰問程序調查證人以認定事實之性質及目的
      有別。偵查中辯護人僅有在場權及陳述意見權，此觀刑事
      訴訟法第245條第2項前段之規定甚明，檢察官訊問證人並
      無必須傳喚被告使其得以在場之規定，同法第248條第1項
      前段雖規定「如被告在場者，被告得親自詰問」，亦僅賦
      予該在場被告於檢察官訊問證人時得親自詰問證人之機會
      而已，被告如不在場，殊難期有親自詰問之可能。此項未
      經被告詰問之被告以外之人於偵查中向檢察官所為之陳述
      ，依刑事訴訟法第159條第1項、第159條之1第2項之規定
      ，除顯有不可信之例外情況外，原則上為「法律規定得為
      證據」之傳聞例外，依其文義解釋及立法理由之說明，並
      無限縮於檢察官在偵查中訊問證人之程序，應已給予被告
      或其辯護人對該證人行使反對詰問權者，始有證據能力之
      可言。為保障被告之反對詰問權，並與現行法對傳聞例外
      所建構之證據容許範圍求其平衡，證人在偵查中雖未經被
      告之詰問，倘被告於審判中已經對該證人當庭及先前之陳
      述進行詰問，即已賦予被告對該證人詰問之機會，則該證
      人於偵查中之陳述即屬完足調查之證據，而得作為判斷之
      依據，此有最高法院97年度臺上字第405號判決意旨可參
      。是依上開說明可知，在偵查中訊問證人，被告或其辯護
      人對該證人雖未行使反對詰問權，依刑事訴訟法第159條
      之1第2項之規定，原則上屬於法律規定為有證據能力之傳
      聞證據，於例外顯有不可信之情況，始否定其得為證據，
      亦即，得為證據之被告以外之人於偵查中向檢察官所為之
      陳述，因其陳述未經被告詰問，應認屬於未經合法調查之
      證據，但非為無證據能力（此有最高法院96年度臺上字第
      4365號、96年度臺上字第3923號判決、97年臺上字第356
      號判決意旨可參）。本案證人丙○○、丁○○、戊○○於
      偵查中之具結證述，查無顯有不可信之情況，依上開之說
      明，具有證據能力，且其三人分別於原審97年10月28日、
      97年12月2日審理時，經具結進行交互詰問，已賦予上訴
      人即被告甲○○（下稱被告）對該三位證人詰問之機會，
      則該三位證人於偵查中之陳述即屬完足調查之證據，而得
      作為判斷之依據。
（二）按刑事訴訟法第159條之5規定：「（第1項）被告以外之
      人於審判外之陳述，雖不符前四條之規定，而經當事人於
      審判程序同意作為證據，法院審酌該言詞陳述或書面陳述
      作成時之情況，認為適當者，亦得為證據。（第2項）當
      事人、代理人或辯護人於法院調查證據時，知有第一百五
      十九條第一項不得為證據之情形，而未於言詞辯論終結前
      聲明異議者，視為有前項之同意。」，其立法意旨在於傳
      聞證據未經當事人之反對詰問予以核實，原則上先予排除
      ，惟若當事人已放棄詰問或未聲明異議，基於證據資料愈
      豐富，愈有助於真實發現之理念，且強化言詞辯論原則，
      法院自可承認該傳聞證據例外擁有證據能力。經查，本案
      證人丙○○、丁○○、戊○○於警詢中之陳述，性質上均
      屬傳聞證據，惟經檢察官、被告及選任辯護人於本院98年
      2月9日準備程序時，表示對上開證據之證據能力沒有意見
      ，同意作為證據（見本院卷第42頁），又本院審酌上開言
      詞陳述或書面陳述作成時之情況，查無其他不法之情狀，
      足認為得為本案之證據，依刑事訴訟法第159條之5之規定
      ，有證據能力。
（三）按有事實足認被告或犯罪嫌疑人有最輕本刑為三年以上有
      期徒刑之罪嫌，並危害國家安全或社會秩序情節重大，而
      有相當理由可信其通訊內容與本案有關，且不能或難以其
      他方法蒐集或調查證據者，得發通訊監察書。通訊監察書
      ，偵查中由檢察官依司法警察機關聲請或依職權核發，審
      判中由法官依職權核發。修正前通訊保障及監察法第5條
      第1項第1款、第2項分別定有明文。本案承辦警員對於被
      告所持用門號0000000000號行動電話，實施通訊監察，係
      經臺灣彰化地方法院檢察署核准在案，此有詳載聲監案號
      、案由、監察電話、對象及譯文人等之臺灣彰化地方法院
      檢察署通訊監察書及通訊監察譯文紀錄附卷可參（見偵查
      卷第43至72頁），係依法所為之通訊監察，況審酌電話監
      聽侵害被告權益之種類及輕重、對於被告訴訟上防禦不利
      益之程度、犯罪所生之危害或實害等情形，兼顧人權保障
      及公共利益之均衡維護，堪認本案此部分電話監聽合於比
      例原則，應具有證據能力。
貳、有罪部分：
一、訊據被告固坦承其之綽號為老闆娘，及有使用門號00000000
    00行動電話，亦認識證人戊○○等情，惟矢口否認涉有前揭
    犯行，辯稱：其未曾無償轉讓甲基安非他命予任何人，當時
    戊○○來其住處找其女兒，他那時喝醉酒，見綽號「阿猴」
    之男子，將甲基安非他命倒在鋁箔紙上，戊○○就自己拿去
    施用，他說要拿水，其就去拿水，其沒有轉讓甲基安非他命
    給戊○○云云；選任辯護人則為被告辯稱：證人戊○○雖於
    員警查獲當時，即向警方陳述被告曾無償轉讓甲基安非他命
    ，被告因不懂法律，不知轉讓甲基安非他命亦有刑責，被告
    始配合證人戊○○之陳述，而供述曾轉讓甲基安非他命給證
    人戊○○，實際上，被告並未曾轉讓甲基安非他命給證人戊○○云云。惟查：
（一）證人戊○○於97年7月17日警詢時陳稱：其所吸食之甲基
      安非他命是其向一名綽號老闆娘之中年女子索取，總共向
      綽號老闆娘女子索討兩次甲基安非他命，雙方並無言明任
      何代價，其都是直接去找綽號老闆娘女子；其第一次約是
      於97年6月中旬左右，第二次則是97年7月14日，向綽號老
      闆娘女子索討甲基安非他命毒品後，其兩次都是在彰化市
      ○○路○段422巷24之4號，綽號老闆娘女子現居地客廳，
      將安非他命置於鋁箔紙上點火吸取其煙氣抵癮；警方所提
      供之女子甲○○相片即是其所稱之綽號老闆娘女子，其與
      甲○○是朋友關係雙方並無仇恨等語（見偵查卷第76至77
      頁）。又其於同日檢察官偵訊時具結證稱：「（問：是否
      曾向甲○○購買過毒品？）沒有，都是甲○○無償轉讓予
      我施用。」、「（問：甲○○於何時、地無償轉讓毒品與
      你？）第一次是97年6月中旬，第二次97年7月14日，均在
      甲○○的住處內，由甲○○無償提供毒品（甲基）安非他
      命供我施用，當時甲○○與我在該住處客廳，共同將（甲
      基）安非他命置放鋁箔紙上點火吸食所產生的煙霧之方式
      施用。」等語（見偵查卷第292至294頁）。另被告於97年
      7 月18日偵查時供稱：「（問：〔提示戊○○的偵訊筆錄
      並告以要旨〕戊○○指訴妳分別於97年6月中旬及同年7月
      14 日，在妳住處無償轉讓（甲基）安非他命予戊○○二
      次，有無意見？）沒有，戊○○所述屬實，我轉讓（甲基
      ）安非他命予戊○○，再與其在我之住處客廳內施用。」
      等語（見偵查卷第297頁）。又於同日原審為羈押前訊問
      時陳稱：「（是否於97年6月中、7月14日在你家與戊○○
      一起施用第二級毒品安非他命？）有，我是請他施用的。
      「（就這部分構成轉讓第二級毒品（甲基）安非他命，你
      是否承認？）是的。」等語（見97年度聲羈字第294卷第9
      頁）。綜合上述，證人戊○○是被告女兒之男友，其二人
      關係親近，並無誣陷被告之理由，證人戊○○亦陳稱與被
      告之間並無任何嫌隙，且其若有誣陷或不實陳述，則其於
      偵查中在檢察官訊問有無向被告購買過毒品時，自可順勢
      答稱有，但其仍陳稱是無償提供而轉讓甲基安非他命，況
      且，被告之上開自白亦與證人戊○○於警詢及偵查中之證
      述相符，並無矛盾之處，是其二人之自白及證述，可以互
      為補強而足可採信。
（二）證人戊○○於原審97年12月2日審理時雖證稱：其與被告
      之女兒係男女朋友關係，其於97年6月中旬及97年7月17日
      ，曾在被告住處施用過甲基安非他命，但都是一個叫「猴
      的」成年男子所給，也就是被告叫「猴的」拿出來的，然
      後被告就會去準備鋁箔紙或吸食器，該「猴的」就會將甲
      基安非他命倒在吸食器上，並將該吸食器拿給其，其都在
      被告住處當場吸一吸，其不會拿錢給「猴的」，其與「猴
      的」亦不熟；其在警詢時，因警察有說其係通緝，並表示
      要其說係去被告那裡是要向被告購買甲基安非他命，但這
      不是事實，其怎麼可能咬被告；其在偵訊時，檢察官並無
      任何恐嚇、威脅或利誘，且沒有要其說甲基安非他命是被
      告給的，其不知道偵訊筆錄上有寫被告無償轉讓甲基安非
      他命給其，但筆錄上確實是其簽名，但其在製作筆錄時還
      在酒醉云云（見原審卷第139至143頁）。惟證人戊○○於
      警詢、偵查時，均未曾提及綽號「猴的」該成年男子，是
      證人戊○○於原審審理時，所證稱係綽號「猴的」之成年
      男子提供甲基安非他命供其使用之證述，是否可採，即已
      足啟人疑竇。又倘如證人戊○○所述，確曾於警局時遭員
      警以不當方法訊問，然證人戊○○於原審證稱警員係欲要
      求其指稱曾向被告購買甲基安非他命，但證人戊○○於警
      詢時即證稱被告係無償轉讓甲基安非他命予其，並非販賣
      甲基安非他命，尚與證人戊○○證稱員警要求其所為陳述
      相違，難認證人戊○○有何受員警不當訊問影響之情事。
      而於檢察官訊問時，證人戊○○復係於檢察官詢問是否向
      被告購買甲基安非他命時，主動陳稱未曾購買過，僅係無
      償受讓甲基安非他命等語，足徵證人戊○○於警、偵訊所
      為證述實係有所本。況且依證人戊○○於原審審理時之證
      述內容：其與綽號「猴的」之成年男子並無交情云云，而
      甲基安非他命量微價貴，無特別管道尚無法任意購得，遑
      論由他人無償贈與，是綽號「猴的」男手與證人戊○○間
      素無交情，綽號「猴的」男子焉有可能任意無償轉讓甲基
      安非他命供被告使用，證人戊○○於原審審理之上開證詞
      ，亦與一般常情相違。是證人戊○○於原審審理時之陳述
      ，顯係欲迴護其女友母親即被告之詞，自不足採信。
（三）被告雖辯稱：當時戊○○來找其女兒，見綽號「阿猴」之
      男子，將甲基安非他命倒在鋁箔紙上，戊○○就自己拿去
      施用，他說要拿水，其就去拿水云云，但與其於97年7月
      31日偵查時所述：戊○○到其住處時，其在睡覺云云（見
      偵查卷第310頁）相悖，被告前後辯詞不一致，再參酌前
      述貳、一、（二）所述，可認此係其臨訟推卸之詞。況且
      ，原審於羈押前訊問時，已告知被告此部分犯行構成轉讓
      第二級毒品甲基安非他命罪，並訊問是否承認？被告仍答
      稱：「是的。」等語（見97年度聲羈字第294卷第9頁），
      可見被告暸解其之罪責，明白其上開供述，應負之法律責
      任，可認被告為上開自白時係基於自主意思下所為之陳述
      ，更可說明，選任辯護人為被告辯護稱：被告因不懂法律
      ，不知轉讓甲基安非他命亦有刑責，始配合證人戊○○之
      陳述云云，顯有誤會。綜上所述，被告前揭辯解，均應係
      屬事後卸責之詞，不足採信。本案事證明確，被告明知禁
      藥而轉讓之犯行，洵堪認定。
二、法律適用部分：
（一）按甲基安非他命分為毒品危害防制條例第2條第2項第2款
      所定之第二級毒品，不得轉讓、持有，又按甲基安非他命
      業經行政院衛生署於69年12月8日以衛署藥字第301124號
      公告自69年12月8日起禁止輸入、製造，自70年6月1日起
      禁止販賣，更於75年7月11日以衛署藥字第597627號公告
      一概禁止使用，並在79年10月9日以衛署藥字第904142號
      函明令公告列為禁藥。另按轉讓甲基安非他命之行為，合
      於毒品危害防制條例第8條第2項轉讓第二級毒品罪之處罰
      規定；然藥事法第83條第1項之「明知為偽藥或禁藥，而
      販賣、供應、調劑、運送、寄藏、牙保、轉讓或意圖販賣
      而陳列者，處7年以下有期徒刑，得併科新臺幣500萬元以
      下罰金」規定，係於93年4月21日修正公布，同年月23日
      施行，其法定刑較毒品危害防制條例第8條第2項所定之法
      定刑「6月以上5年以下有期徒刑得併科新臺幣70萬元以下
      罰金」為重；又毒品之範圍尚包括影響精神物質與其製品
      ，藥事之管理非僅止於藥品之管理，毒品未必係經公告之
      禁藥，禁藥亦非必為毒品，毒品危害防制條例與藥事法二
      者間，並無必然之特別法與普通法關係，故除有轉讓之第
      二級毒品達毒品危害防制條例第8條第6項之一定數量，經
      依法加重之法定刑較藥事法第83條第1項之法定刑為重之
      情形外，因藥事法第83條第1項為後法，且為重法，應優
      先適用藥事法處罰（最高法院96年度臺上字第3582號判決
      意旨可資參照）。又轉讓第二級毒品達淨重10公克以上者
      ，加重其刑至2分之1，轉讓持有毒品加重其刑之數量標準
      第2條第1項第2款規定甚明。經查，依本案卷證資料，尚
      無證據足資證明被告轉讓甲基安非他命予證人戊○○之數
      量為何，依證人戊○○之證述，被告每次轉讓甲基安非他
      命之數量僅足供施用1次，衡諸一般施用甲基安非他命之
      人之施用劑量，施用1次之數量當不致達淨重10公克，是
      本案既無證據可資證明被告轉讓甲基安非他命達淨重10公
      克，自不得依毒品危害防制條例第8條第6項規定，加重其
      刑。從而，被告所為如附表所示2次轉讓禁藥甲基安非他
      命予證人戊○○之犯行，依前揭說明，應均論以藥事法第
      83條第1項之明知禁藥而轉讓罪。
（二）公訴意旨認此部分均應依毒品危害防制條例第8條第2項之
      轉讓第二級毒品罪處斷，依前述說明，尚有誤會，惟起訴
      之社會基本事實相同，爰依法變更起訴法條。
（三）被告二次轉讓禁藥即同屬第二級毒品甲基安非他命前，持
      有禁藥甲基安非他命之低度行為，應各為其轉讓禁藥之高
      度行為所吸收，不另論罪。
（四）被告所為如附表所示之二次禁藥甲基安非他命犯行，其犯
      意各別，應予分論併罰。
（五）原審法院因認被告如附表所示之明知禁藥而轉讓罪部分，
      其事證明確，適用刑事訴訟法第300條、藥事法第83條第1
      項、刑法第11條、第51條第5款之規定，並審酌被告係因
      己身亦染有毒癮，始鋌而走險，明知甲基安非他命為禁藥
      ，使用容易成癮，濫行施用，非但對施用者身心造成傷害
      ，且多有施用致死之案例，而因其成癮性，常使施用者經
      濟地位發生實質改變而處於劣勢，容易造成家庭破裂戕害
      國力，為國家嚴格查禁之違禁物，仍不顧其販賣對象可能
      面臨之困境，擅自予以轉讓，對象為1人，次數為2次，助
      長毒品流通，致生危害於社會甚鉅等一切情狀，分別諭知
      如附表原審量刑欄所示之刑，核其認事用法均無違誤，量
      刑亦屬妥適，應予維持，本院並定其應執行之刑。被告上
      訴請求為無罪之判決，但未提出任何有利之事證，其上訴
      為無理由，應予駁回。
（六）本案搜索查扣之甲基安非他命11包，被告陳稱係其所購入
      欲供己施用，另內裝門號0000000000SIM卡之摩托羅拉廠
      牌行動電話1支，核情亦非欲供本案轉讓所用，是本案查
      無積極證據足資證明前開物品確與本案被告轉讓禁藥甲基
      安非他命之犯行有何關聯，本院自無從併予宣告沒收，併
      予敘明。
、無罪部分：
一、公訴意旨略以：被告明知海洛因及甲基安非他命（起訴書均
    誤載為安非他命）分屬列管之第1級及第2級毒品，不得擅自
    持有、販賣予他人，竟意圖營利，以持用電話號碼00000000
    00號行動電話，與證人丙○○及丁○○2人持用之行動電話
    連繫或當面交付之方式，先後於下列所述之時間、地點，販
    售海洛因或甲基安非他命予證人丙○○、丁○○：
（一）販賣海洛因予證人丁○○部分：證人丁○○於97年2月中
      旬至同年3月間，以所持用之0000000000號行動電話，與
      被告持用之前述行動電話聯繫購毒事宜後，兩人即先後相
      約在彰化縣彰化市○○路之巷口，被告先後均以1000 元
      之價格，販賣第1級毒品海洛因予證人丁○○8次。
（二）販賣甲基安非他命予證人丙○○部分：證人丙○○於97年
      2月上旬某日至同年5月中旬某日，以所持用之0000000000
      號行動電話，與被告持用之前述行動電話聯繫購毒事宜後
      ，兩人即先後相約在彰化縣彰化市○○路○段422巷24號之
      4住處內，被告先後以新臺幣（下同）1000元及1500元之
      價格，販賣第2級毒品甲基安非他命予證人丙○○2次。
     因認被告另涉犯毒品危害防制條例第4條第1項、第2項之販
     賣第1級毒品海洛因及第2級毒品安非他命罪嫌云云。
二、按犯罪事實應依證據認定之，無證據不得認定犯罪事實；又
    不能證明被告犯罪或其行為不罰者，應諭知無罪之判決，刑
    事訴訟法第154條第2項第301條第1項分別定有明文。又所
    謂認定犯罪事實之證據，係指足以認定被告確有犯罪行為之
    積極證據而言，該項證據自須適合於被告犯罪事實之認定，
    始得採為斷罪之資料；且如未能發現相當確實證據，或證據
    不足以證明，自不能以推測或擬制之方法，以為裁判之基礎
    ；而認定犯罪事實所憑之證據，雖不以直接證據為限，間接
    證據亦包括在內，然而無論直接證據或間接證據，其為訴訟
    上之證明，須於通常一般人均不致有所懷疑，而得確信其為
    真實之程度者，始得據為有罪之認定，倘其證明尚未達到此
    一程度，而有合理之懷疑存在時，即難遽採為不利被告之認
    定（最高法院76年臺上字第4986號判例參照）。另刑事訴訟
    法第161條第1項規定：檢察官就被告犯罪事實，應負舉證責
    任，並指出證明之方法，因此，檢察官對於起訴之犯罪事實
    ，應負提出證據及說服之實質舉證責任，倘其所提出之證據
    ，不足為被告有罪之積極證明，或其指出證明之方法，無從
    說服法院以形成被告有罪之心證，基於無罪推定之原則，自
    不能為被告有罪之判決（最高法院92年臺上字第128號判例
    參照）。
三、訊據被告堅決否認有販賣第一級毒品海洛因予證人丁○○，
    及販賣第二級毒品甲基安非他命予證人丙○○之事實，辯稱
    ：其未曾販賣海洛因、甲基安非他命予任何人，其曾向證人
    丙○○購買手機飾品，證人丙○○打電話給其，係欲向伊索
    取該飾品欠款等語。選任辯護人則為被告辯護稱：證人丙○○於警詢時前後不一致之證述，應係證人丙○○在極大壓力
    下所為相反之證詞；另證人丁○○有關海洛因交易地點之證
    述，亦顯與一般經驗法則不符等語。
四、經查：
（一）按「修正刑事訴訟法第一百五十四條證據裁判主義之規定
      ，乃揭櫫國際公認之刑事訴訟無罪推定原則，為修正刑事
      訴訟法保障被告人權之重要指標，法院自應嚴守此一原則
      ，在檢察官所舉證據及法院依法定職權調查所得之證據，
      足以證明被告有罪之前，自應推定其無罪。若所得證據其
      為訴訟上之證明，尚未達於通常一般人均不致有所懷疑，
      而得確信其為真實之程度者，自不能為有罪之認定，此為
      上開無罪推定原則之當然闡釋，自不能因犯罪之調查難易
      不同而有異，其理甚明。又施用毒品者所稱其向某人買受
      毒品之指證，不得作為有罪判決之唯一證據，仍須調查其
      他必要之證據，以察其是否與事實相符，為本院歷年來之
      見解，良以毒品買受者之指證，其憑信性於通常一般人已
      有所懷疑，尚難確信其為真實。況依毒品危害防制條例第
      十七條之規定，其供出毒品來源而破獲者，復得減輕其刑
      ，則其指證之真實性猶有疑慮，是施用毒品者之指證，其
      真實性有待其他必要證據加以補強。茲所謂必要之補強證
      據，固不以證明販賣毒品犯罪構成要件之全部事實為必要
      ，但以與施用者之指證具有相當之關聯性為前提，其經與
      施用者之指證綜合判斷，已達於通常一般人均不致有所懷
      疑，而得確信施用者之指證為真實者，始得為有罪之認定
      ，此為無罪推定原則之必然推演。」此有最高法院著有93
      年度臺上字第6750號判決意旨可資參照（另同院90年度臺
      上字第3115號、94年度臺上字第2033號、95年度臺上字第
      6850號、96年度臺上字第1029號、97年度臺上字第3281號
      判決意旨亦可）。亦即，施用毒品者之指證，其真實性有
      待其他必要之證據加以補強，若施用毒品者之指證，其真
      實性仍有合理之懷疑存在時，在此項合理之懷疑未澄清前
      ，自不能遽為有罪之判斷，茲所謂其他必要之補強證據，
      即在排除此項合理之懷疑，使之達於可得確信之程度，否
      則即應為被告有利之推定，此亦為刑事訴訟法第154條，
      犯罪事實應依證據認定之證據裁判原則，及因保障被告人
      權，無罪推定原則之所在，此項刑事訴訟基本原則，不能
      因販賣毒品行為之期間短暫、方法隱密、對象單純，以致
      查獲不易、搜證困難等原因而放棄，或減低對於犯罪構成
      要件應予嚴格證明之堅持，此項基本原則應為法官證據證
      明力自由判斷職權行使之限制。
（二）本案得以證明被告有販賣第一級毒品海洛因行為之主要證
      據，即為證人丁○○之證言。然證人丁○○於97年7月17
      日警詢時陳述：其有向綽號老闆娘之女子購買過海洛因，
      約10次，其第一次是於97年2月中旬在彰化市○○路巷口
      向老闆娘購買海洛因，一小包價格1000元，陸續又於97年
      2 月底至最後一次於97年03月中旬，加起來共約10次，均
      購買海洛因1小包價格1000元，地點均在彰化市○○路巷
      口附近云云（見偵查卷第207頁）。其於同日偵訊時證稱
      ：其是自今年的2月中旬起至97年3月，均以其0000000000
      號行動電話，與甲○○使用的行動電話聯繫購毒事宜後，
      均約在彰化市○○路的巷口，每次均向甲○○購買海洛因
      1000元，次數約8次，其沒有購買甲基安非他命云云（見
      偵查卷第290頁）。證人丁○○就被告販賣第一級毒品海
      洛因之次數，先則言為約10次，繼稱稱約8次，其先後陳
      述顯有瑕疵之處，且對於每次向被告購買第一級毒品海洛
      因之時間為何，亦僅有起、迄日，而無詳細之時間，在審
      判實務上，販賣毒品罪已非實質上一罪或裁判上一罪，而
      須論以數罪併罰之，則認定被告有罪之罪數，竟繫於證人
      含糊、粗略、不精準之陳述，亦顯與證據法則相違，且難
      令被告信服。是以，證人丁○○於警詢、偵查中之陳述，
      因其本身有施用第一級毒品海洛因之惡習，其身為施用毒
      品者，其證言之憑信性已較通常一般人為低，且其證述存
      有上開矛盾之情形，其證言之真實程度，實令人生疑。又
      依證人丁○○持用之門號0000000000行動電話與被告持用
      之門號0000000000行動電話，於97年4月25日中午12時34
      分40秒之通話內容：「Ａ（不知名之人）：喂。Ｂ（指證
      人丁○○）：喂！ㄚ，老闆娘。Ａ：你哪裡？Ｂ：我眼鏡
      。Ａ：她在睡覺。Ｂ：在睡喔！ㄚ，那有方便過去嗎？Ａ
      ：謀（音），現在謀（音）。Ｂ：ㄛ！好。」等情，有通
      訊監察譯文1紙在卷可參（見偵查卷第47至48頁、第93頁
      ）。上開電話並非被告與證人何志志之對話內容一節，據
      被告於本院準備程序供述明確（見本院卷第43頁背面），
      從譯文中「Ａ：她在睡覺。」該句，可認被告此部分之辯
      解可採，該通電話既非被告與證人丁○○之通話，即難認
      此係被告之主觀意思，更無法進而推論與被告有關。再者
      ，觀之其內容，亦僅為日常生活中之問候、詢問，並無有
      關販賣毒品常見之用語或暗語，而證人丁○○於偵查中亦
      向檢察官證稱：於97年4月25日中午12時34分40秒之通話
      ，係其欲向被告購買海洛因，但對方在電話中說沒有做了
      等語（見偵卷第290頁），其之陳述與通訊監察譯文相較
      似仍有出入，但縱依其陳述內容，亦僅係證人丁○○主觀
      上欲向被告購買海洛因，但接聽電話之對方並未販賣毒品
      ，甚且連著手販賣都未實行，且接聽電話之亦非被告，無
      從證明與被告有關，故證人丁○○於偵查中之證言，亦無
      足為被告不利之認定。是以，本案此部分並無補強證據存
      在，足以排除證人丁○○證言之合理懷疑，使之達於可得
      確信之程度，依前述最高法院判決意旨，即應為被告有利
      之推定。
（三）本案得以證明被告有販賣第二級毒品甲基安非他命行為之
      主要證據，即為證人丙○○之證言。證人丙○○於93年7
      月17日警詢時證述：其第一次施用甲基安非他命約在97年
      2 月初，最後一次是在97年5月中旬，均在彰化市○○路3
      段422巷24號之4吸食，其是用老闆娘所提供的水煙斗吸食
      ，其向老闆娘共買過二次甲基安非他命，價格一次是1000
      元，另外一次是1500元，重量差不多將近1公克左右等語
      （見偵查卷第163頁）。其於同日偵查時亦證稱，其向甲○○購買毒品的地點均是在她彰化市○○路○段422巷24號
      之4的工廠，時間是從今年2月初開始至5月中旬，經由黃
      姓友人介紹，以其之行動電話，撥打她使用的0000000000
      號行動電話聯繫購毒事宜之後，甲○○均約其至上開處所
      ，其先後以1000元至1500元價格，向她購買甲基安非他命
      ，共向她購買過2次等語（見偵查卷第283頁）。又其於原
      審97年10月28日審理時，到庭亦為大致相同之證述（見原
      審卷第86至90頁），但就聯絡方式，證稱：其都是早上上
      班，沒有打電話，直接過去被告的住處找被告等語（見原
      審卷第89頁），是證人丙○○就被告販賣第二級毒品甲基
      安非他命之聯絡方式，其先後陳述亦有不一致之處，其證
      言之可信性亦令人存疑。且依前述最高法院判決意旨，施
      用毒品者之指證，其真實性有待其他必要證據加以補強，
      亦即須有除證人本身之陳述外，其他足以與之相互利用，
      本於推理作用，在客觀上足以使人對之產生確信心證之佐
      證存在。本案此部分依卷內所附之證據，主要有關者，為
      證人丙○○於97年4月27日8時8分33秒與被告之通話內容
      「：Ａ（指被告）：喂。Ｂ（即證人丙○○）：喂，ㄛ，
      老闆娘有在嗎？Ａ：啊！你是誰？Ｂ：我是阿彰，我要拿
      那個，我晚上過去喔。Ａ：喔，好啊。」此有通訊監察譯
      文1紙在卷可稽（見偵查卷第176頁），核其內容，亦僅為
      日常生活中之詢問，並無有關販賣毒品常見之用語或暗語
      ，而證人丁○○於原審審理中亦證稱：「我記得我有打這
      通電話，本來是說晚上要去，但是那次晚上我沒有去，因
      為晚上用那個我會睡不著。」等語（見原審卷第89頁），
      是依證人丙○○之證詞，該通訊監察譯文亦不足為認定被
      告有販賣甲基安非他命之行為。況依起訴書及原審判決，
      認定被告販賣甲基安非他命之時間為97年2月上旬某日及
      同年5月中旬某日（起訴書雖載明「於97年2月上旬某日至
      同年5月中旬某日」，但起訴被告販賣之次數為2次，既載
      明始日及末日，依其文義，當係指販賣2次時間為97年2月
      上旬某日及同年5月中旬某日，而非指其中之某二日，原
      審判決亦為相同之看法），上開通訊監察譯文之通話時間
      為97年4月27日8時8分33秒，亦不足作為起訴被告於97年2
      月上旬某日及同年5月中旬某日販賣甲基安非他命2次之補
      強證據。
（四）依照偵查實務，對於施用毒品之人，均會採取其之尿液送
      驗，並會尿液檢驗報告，唯本案並無證人丁○○、丙○○
      之尿液檢驗報告附卷，顯見檢察官並未將之作為認定被告
      有販賣海洛因、甲基安非他命之證據。然縱將之提出作為
      證據，該尿液檢驗結果僅足以證明證人丁○○、丙○○施
      用之毒品確為海洛因、甲基安非他命，但是否具有推理之
      關連性作用，足以使人產生證人丁○○、丙○○施用之海
      洛因、甲基安非他命係轉讓自被告之確信，殊有疑義（最
      高法院89年臺上字第3081號判決意旨亦同），若此得作為
      補強證據，則任何施用毒品者皆可任意指認他人為其施用
      毒品之來源，如此會造成得為補強證據之門檻過低，對於
      此類案件在排除施用毒品者為求減輕其刑而虛偽供述之合
      理懷疑，使之達於可得確信程度之目的，即無法達成。是
      以縱有證人丁○○、丙○○之尿液檢驗報告附卷，仍與其
      二人之指證不具有相當之關聯性，亦無法達於通常一般人
      均不致有所懷疑，而得確信其之指證為真實的程度，附此
      敘明。
五、依舉證分配之法則，對於被告之成罪事項，應由檢察官負舉
    證義務，檢察官無法舉證使本院產生無合理懷疑之確信心證
    ，縱被告所辯不足採信，亦不得因此反面推論被告之罪行成
    立，致違刑事舉證分配之法則。本案此部分檢察官既不能舉
    證證明被告有販賣第一級毒品海洛因及第二級毒甲基安非他
    命之行為，而使本院產生無庸置疑之明確心證，則本案此部
    分依罪疑唯有利於被告原則，自不得對被告為不利之認定。
    此外，本院在得依或應依職權調查證據之範圍內，復查無其
    他積極明確之證據，足以認定被告有檢察官所指之罪行，此
    部分自屬不能證明被告犯罪。原審未為詳查，遽對被告此部
    分論罪科刑，即有未合，是被告上訴否認犯行，指摘原判決
    此部分不當，為有理由，自應由本院將原判決有關被告涉有
    販賣第一級毒品海洛因及第二級毒甲基安非他命部分撤銷，
    並為被告無罪之諭知。
據上論斷，應依刑事訴訟法第368條、第369條第1項前段、第364
條、第301第1項，刑法第55條第5款，判決如主文。
本案經檢察官乙○○到庭執行職務。
中    華    民    國    98    年    3     月    26    日
            刑事第五庭  審判長法  官  趙  春  碧
                              法  官  何  秀  燕
                              法  官  楊  真  明
以上正本證明與原本無異。
如不服本判決應於收受送達後十日內向本院提出上訴書狀，其未
敘述上訴理由者，並得於提起上訴後十日內向本院補提理由書（
均須按他造當事人之人數附繕本）「切勿逕送上級法院」。
                              書記官  李  淑  芬
中    華    民    國    98    年    3     月    26    日
附表：被告轉讓禁藥甲基安非他命予戊○○部分：
┌─┬─────┬─────┬────────────┬─────────┐
│編│ 時    間 │ 地    點 │       證      據       │原  審  之  量  刑│
│號│          │          │                        │                  │
│  │          │          │                        │                  │
├─┼─────┼─────┼────────────┼─────────┤
│1 │97年6月中 │甲○○位於│1、證人戊○○於警詢、偵 │甲○○明知為禁藥，│
│  │旬某日    │彰化縣彰化│   訊時之證述。         │而轉讓，處有期徒刑│
│  │          │市○○路3 │2、被告於偵訊及原審羈押 │柒月。            │
│  │          │段422巷24 │   訊問時之自白。       │                  │
│  │          │之4號住處 │                        │                  │
├─┼─────┼─────┼────────────┼─────────┤
│2 │97年7月14 │甲○○位於│1、證人戊○○於警詢、偵 │甲○○明知為禁藥，│
│  │日        │彰化縣彰化│   訊之證述。           │而轉讓，處有期徒刑│
│  │          │市○○路3 │2、被告於偵訊及原審羈押 │柒月。            │
│  │          │段422巷24 │   訊問之自白。         │                  │
│  │          │之4號住處 │                        │                  │
└─┴─────┴─────┴────────────┴─────────┘
附錄本判決論罪科刑法條
藥事法第83條第1項：
  明知為偽藥或禁藥，而販賣、供應、調劑、運送、寄藏、牙保
  、轉讓或意圖販賣而陳列者，處7年以下有期徒刑，得併科新
  臺幣5百萬元以下罰金。


司法院資訊處製作；財團法人民間司法改革基金會備份。
